臺灣高等法院刑事判決　　　　　　95年度重上更(四)字第44號
上　訴　人　臺灣板橋地方法院檢察署檢察官
上　訴　人
即　被　告　丙○○
指定辯護人　本院公設辯護人乙○○
上列上訴人等因被告傷害案件，不服臺灣板橋地方法院87年度易
字第2324號，中華民國87年6月8日第一審判決（起訴案號：臺灣
板橋地方法院檢察署87年度偵字第1782號），提起上訴，判決後
，經最高法院第4次發回，本院更為判決如下：
    主  文
原判決撤銷。
丙○○共同傷害人之身體，處有期徒刑拾月；減為有期徒伍月，
如易科罰金，以銀元參佰元即新台幣玖佰元折算壹日。
    事  實
一、丙○○係台北縣中和市○○路○ 段120 之24號青年廣場住戶
    兼鄰長，民國86年12月26日凌晨零時許，因上址大樓停水3
    天，乃委請大樓管理室主任甲○○（大陸人士）前往地下二
    樓機房查看，詎甲○○因不識水電開關，誤啟動抽水馬達抽
    水，致同址21、22、33號1至12樓之住戶仍無水可用，且頂
    樓水塔滿溢，使丙○○之住處淹水，引起丙○○不滿。迨同
    日凌晨1時許，丙○○夥同另2名不詳真實姓名之成年男子前
    往地下2樓機房找甲○○理論，雙方發生口角爭執，進而拉
    扯，詎丙○○竟與該2名男子基於傷害之犯意，共同動手毆
    打甲○○，丙○○並持鐵棍攻擊甲○○頭部，致甲○○受有
    頭部外傷合併右前額顱內血腫之傷害。
二、案經甲○○訴由台北縣警察局中和分局報請暨訴請台灣板橋
    地方法院檢察署檢察官偵查起訴。
    理  由
一、訊據上訴人即被告丙○○就其於前揭時地與告訴人甲○○發
    生爭執及拉扯等情固不諱言，惟矢口否認有何傷害犯行，辯
    稱：伊並未動手打告訴人，亦未拿鐵棍，告訴人之傷害如何
    造成，伊亦不清楚，伊係基於係伊找告訴人去的，故承擔此
    一過失，告訴人之醫療費用全由伊負擔，另二人究係何人係
    並不清楚云云。惟查：
（一）前揭事實，業據告訴人於警訊時及原審指訴綦詳，並有中
      英醫院87年1月8日診斷証明書載明告訴人右前額顱內血腫
      ，及出院病歷摘要記載告訴人之診斷為頭部外傷合併右前
      額葉顱內出血各1份在卷可稽。
（二）證人即青年廣場水電承包商黃福祥於偵查中證稱：「我為
      青年廣場機電廠商，社區守衛通知我去的，我去時因甲○
      ○水塔開錯以致丙○○家淹水，當天龍先生有帶二個人下
      來，有人手持鐵管，並一路罵三字經，我當時在車後箱拿
      工具，不久聽到鐵管聲，甲○○就倒地了。」（見偵字第
      3060號卷第16頁），於原審證稱：其看到被告與另2名年
      輕人與甲○○爭吵，即去車上拿工具，突聽到鐵管掉落地
      面聲，趕上前去甲○○已昏倒，就將他緊急送醫等語（見
      原審卷第20頁）。
（三）台灣板橋地方法院檢察署檢察官於87年2月9日勘驗現場錄
      影帶，其內容為：「一、86年12月26日上午1時1分，畫面
      模糊，有數名男子在現場，現場空間大，有小客車停放及
      出入該處。二、於1時1分20秒時，有三名男子走入現場，
      其中最左1人右手持長條形物件走向前開數人所在位置，
      惟畫面模糊，手持長條形物之人面貌不清。三、畫面未見
      毆打情形，亦無告訴人倒地及送醫情形」，有勘驗筆錄一
      紙附卷（見偵字第1782號卷第24頁）及錄影帶一捲扣案可
      憑。雖因該錄影帶影質模糊且受限於拍攝角度，無案發現
      場之直接畫面，惟上開錄影帶所呈現之內容核與告訴人、
      證人黃福祥所述現場情況相符，足見告訴人之指訴屬信而
      有徵。
（四）至証人鄭聖華、張國棟、唐鳳中雖均稱被告未偕同其他男
      子到場，亦未帶有鐵棍云云，惟與前揭錄影帶內容顯有出
      入，係迴護被告之詞，均無足採。況證人鄭聖華、張國棟
      於偵查中亦不諱言被告與告訴人當場發生衝突，且見告訴
      人跌倒在地等情，而衡情告訴人如係遭被告踩到拖鞋致站
      立不穩，應尚有其他手足可供維持平衡，當不致跌倒在地
      ，且縱其因失去平衡而跌倒，亦不致右前額部受創，更見
      證人鄭聖華、張國棟、唐鳳中所證不實，均無足採。
（五）卷附中英醫院87年8月7日診斷證明書固記載告訴人係因頭
      部外傷合併腦出血，於86年12月26日急診入院並接受開顱
      血腫摘除手術治療，87年1月8日出院，其嗅覺神經損傷造
      成之嗅覺喪失無任何恢復，且嗣經本院前審函詢後覆稱：
      「依甲○○君當時受傷部位而論，因為是右額葉實質部出
      血，嗅覺神經之受損是確定的，且恢復機會不大。」，有
      該院90年7月5日中運（90）字第290號函可稽。惟查：95
      年7月1日修正施行前刑法（被告行為後，刑法經修正施行
      ，本件綜合整體比較結果，以修正前刑法較有利被告，詳
      後述）第10條第4項第3款所稱毀敗嗅能，係指嗅能全部喪
      失效能而言，是否喪失嗅能而達重傷程度，自非專門學識
      之人詳予鑑定，不足資為核斷。經核卷附由告訴人提出中
      英醫院出具之診斷證明書，其應診時間為86年12月26日，
      出院時間為87年1月8日，醫師囑言載明：「現嗅神經損傷
      造成嗅覺喪失，無任何恢復」，然此為該醫院87年8月7日
      製作之私文書，距今已逾9年，且該醫院曾於90年3月9日
      以（90）中運字第216號函復本院前審謂告訴人於87年8月
      7日返診1次後，均未於該院追蹤，無法判定其嗅覺、味覺
      、性功能及記憶力受損情形是否能恢復（原審更 (1)卷第
      37頁），同年5月25日再函復本院前審以告訴人未接受傷
      害鑑定，無法判定其受損情形能否治癒（原審更 (1)卷第
      72頁）。雖該醫院於同年7月5日答復本院前審稱：「．．
      ．二、依被害人當時受傷部位而論，因為是右額葉實質部
      出血，嗅覺神經之受損是確定的，且恢復機會不大。三、
      因病患未回診鑑定，上開功能受損情形均僅就受傷當時情
      況據以學理之推斷」（原審更 (1)卷第117頁）；惟既已
      表明祇就告訴人受傷時之情況為學理上之推斷，顯非就現
      狀鑑定，即不足為告訴人之嗅覺功能是否完全喪失等待證
      事實為供證明之資料，且所指「恢復機會不大」，亦與全
      不可能恢復之情形有別。況被告堅稱：「我想告訴人今天
      應該不會來，因為在前審傳過他五、六次都未到庭，而且
      我已經與他和解，不曉得為何還判這麼重，他現在有繼續
      工作，還擔任警衛工作，我想他一切都已經恢復正常。」
      等語，且證人沈文隆證稱：「（89年5月10日丙○○與甲
      ○○的和解，你是否在場？）是，當場有三個人在場。（
      你有沒有擔任和解的見證人？）有。（你在見證各份和解
      時，甲○○是否在場？）在場。（甲○○當時的言語舉動
      有無異於常人？）沒有，是他主動來找我的。（他言語有
      無語無倫次的情形？）沒有，他還帶一個女朋友到場。（
      是他主動找你見證和解嗎？）是的，我是社區的調解委員
      ，是甲○○先來找我，我才去聯絡丙○○。（甲○○來找
      你到你見證和解時，他的動作有無不協調的狀況？）沒有
      ，非常明顯沒有，都是正常。（在他們簽和解時，甲○○
      有無提到他的嗅覺、味覺喪失，性功能、記憶喪失，而要
      求作為賠償依據？）沒有，他只是說頭部受傷。」等語，
      足見告訴人之嗅覺是否確已完全喪失而無任何恢復，有無
      達重大不治或難治之傷害程度，非無疑義。況告訴人於90
      年6月固具函表明其身居海外，因失業及經濟困難等原因
      ，無法由澳門來台配合醫院之鑑定（原審更 (1)卷第89頁
      ），然其於90年10月18日、91年3月12日、91年6月21日
      、92年3月10日、92年6月29日、93年2月19日曾分別入境
      臺灣，有內政部警政署入出境管理局93年7月8日境信梅字
      第09310072350號函存卷可參，且本院依卷內資料，以電
      話通知其在台可供聯絡之人何寶蓮（原審更(1)卷第65、
      66頁），據覆稱：「甲○○前係『青年廣場』社區管理室
      主任，現已去職，前委託該社區前主委王進發及前財委即
      何寶蓮本人收受法院傳票及相關文件，惟現二人與甲○○
      已無聯絡，亦不知甲○○去處。」，有公務電話記錄表在
      卷可參。再者，本院依告訴人入境台灣所登記之澳門住址
      囑託行政院大陸委員會送達刑事傳票，並請告訴人由海外
      取得並經有關機關（構）公證或認證之相關證明文書，亦
      「無人領取」，有行政院大陸委員會澳門辦事處93年9月3
      日澳處服字第0930000923號函存卷可參，自已無法查證告
      訴人是否達重傷害之程度，尚難逕認其因右額葉大腦實質
      部出血，而受有嗅覺神經永久受損之重傷害。參以本次發
      回後，經本院再函囑行政院衛生署醫事審議委員會鑑定，
      經該會函復稱「醫理因頭部外傷造成之嗅覺喪失，若為不
      完全喪失者，通常在一年之內會開始恢復，若超過一年之
      後仍未恢復者，則嗅覺功能回復之機會微乎其微。嗅覺喪
      失於臨床上絕大部分是根據病人的自述，一般之診斷係根
      據病人病灶及臨床表現之相關性為之。本案之重點為：若
      確定病人為嗅覺喪失則無恢復的機會。至為是否真的為嗅
      覺喪失宜請專家鑑定。」，此有該署96年7月4日衛署醫字
      第0960209757號函在卷可參。是足見依現存證據資料，均
      無法確認告訴人之嗅覺確已完全喪失。告訴人於93年12月
      30日出境後即未再入境我國，此有入出境查詢結果在卷可
      參；嗣本院續依卷存地址向國內、外傳喚，亦均無法送達
      告訴人，有送達證書、行政院大陸委員會澳事務處95年7
      月18日澳處服字第0950001090號函在卷可考；是以本件已
      無法再就告訴人之嗅覺狀況行鑑定，即不足以證明嗅覺已
      經毀敗。
（六）告訴人雖另主張其味覺、性功能、記憶力亦均喪失受損云
      云，惟上開二紙診斷証明書均無相關記載，且依上揭中英
      醫院回函，告訴人係嗅覺神經受損，非屬味覺，另該函並
      說明告訴人「性功能受損情形無法推論，記憶力有可能減
      退，但程度應不會很嚴重。」，是以告訴人此部分主張，
      純屬片面之詞，尚乏依據，自不足採。
（七）告訴人於原審審理固具狀陳稱：被告所為係犯刑法第271
      條第1項之殺人未遂罪、第278條之重傷害罪云云。惟被告
      與告訴人間素無仇怨，僅因用水發生糾紛，且案發當時有
      住戶、水電承包商等多人在場，衡情應係一時氣憤衝動欲
      教訓告訴人，當無在眾目睽睽下殺害或重傷告訴人之理，
      況被告於告訴人倒地後即行住手，益徵其無殺害告訴人之
      犯意，亦無重傷害之故意，告訴人此部分指訴尚屬誤會。
（八）綜上所述，被告上開辯解，顯屬卸責之詞，不足採信。本
      案事證明確，被告傷害犯行洵堪認定。
二、核被告所為，係犯刑法第277條第1項傷害人之身體罪。被告
    與另2名成年男子間有犯意聯絡及行為分擔，均為共同正犯
    。被告行為後，刑法於94年1月間修正，95年7月1日施行。
    修正前刑法第10條第3項第3款規定毀敗嗅能為重傷，修正後
    規定毀敗或嚴重減損嗅能為重傷，以修正前規定對被告較為
    有利。又修正前第33條第5款規定罰金最低度為銀元1元以上
    ，修正為新台幣1000元以上，以舊法有利被告。再修正前第
    41條第1項前段規定：「犯最重本刑為5年以下有期徒刑以下
    之刑之罪，而受6個月以下有期徒刑或拘役之宣告，因身體
    、教育、職業、家庭之關係或其他正當事由，執行顯有困難
    者，得以1元以上3元以下折算1日，易科罰金。」。依罰金
    罰鍰提高標準條例規定提高後，應以銀元300元、600元、
    900元折算1日，修正後刑法第41條第1項前段則規定：「犯
    最重本刑為5年以下有期徒刑以下之刑之罪，而受6個月以下
    有期徒刑或拘役之宣告者，得以新臺幣1000元、2000元或
    3000元折算1日，易科罰金。」比較修正前後之易科罰金折
    算標準，以修正前之規定較有利於被告。綜上比較，本件以
    修正前規定有利被告，應適用修正前規定。
三、原審以被告事證明確，而予論科，固非無見。惟本件告訴人
    所受之傷害為頭部外傷合併右前額顱內血腫之傷害，其程度
    非可謂輕，原審僅量處被告有期徒刑5月，顯屬過輕，尚有
    未洽；原審判決後，中華民國九十六年罪犯減刑條例於96年
    7月16日公布施行，原審未及適用，並予減刑，亦有未妥。
    被告上訴意旨，仍執陳詞否認犯罪，雖無可取；惟檢察官上
    訴意旨指摘原判決量刑過輕，為有理由，應由本院將原判決
    撤銷改判。爰審酌被告素無前科，本案係肇因告訴人身為大
    樓管理員，卻誤啟馬達抽水，致被告住處積水，乃夥同二名
    男子與告訴人理論，雙方發生口角，被告一時氣憤持鐵棍擊
    打告訴人頭部成傷，犯後已給付醫療費用，並於89年5月10
    日與告訴人簽立和解書（按告訴人於原審未撤回告訴，且雙
    方和解給付票款後，被告因故退票，惟嗣已清償並收回支票
    ，有支票在卷及證人沈文隆之證詞為憑），暨被害人所受傷
    害、被告犯罪後態度等一切情狀，量處如主文第2項所示之
    刑。末查被告本件犯罪在96年4月24日以前，合於中華民國
    九十六年罪犯減刑條例之減刑條件，應依該條例第2條第1項
    第3款之規定，減為有期徒刑5月，並諭知易科罰金之折算標
    準，以示懲儆。
據上論斷，應依刑事訴訟法第369條第1項前段、第364條、第299
條第1項前段，修正前刑法第277條第1項、第28條、第41條第1項
前段、修正前罰金罰鍰提高標準條例第1條前段、第2條，中華民
國九十六年罪犯減刑條例第2條第1項第3款、第7條，判決如主文
。
本案經檢察官覃正祥到庭執行職務。
中　　華　　民　　國　　96　　年　　8 　　月　　23　　日
                  刑事第二庭審判長法  官  呂丹玉
　　                              法  官  林恆吉
                          　　　　法　官  林銓正
以上正本證明與原本無異。
不得上訴。
　                                書記官  陳玲憶
中　　華　　民　　國　　96　　年　　8 　　月　　27　　日
附錄：本案論罪科刑法條全文
中華民國刑法第277條第1項
（普通傷害罪）
傷害人之身體或健康者，處3年以下有期徒刑、拘役或1千元以下
罰金。
